【裁判字號】    90,上訴,2023
【裁判日期】    900815
【裁判案由】    殺人等
【裁判全文】
臺灣高等法院刑事判決                            九十年度上訴字第二○二三號
    上  訴  人  臺灣板橋地方法院檢察署檢察官
    上  訴  人
    即  被  告  乙○○
    指定辯護人  本院甲○辯護人
    被      告  戊○○
右上訴人等因被告殺人等案件，不服臺灣板橋地方法院，八十九年度重訴字第五四號
，中華民國九十年五月九日第一審判決（起訴案號：臺灣板橋地方法院檢察署八十九
年度偵字第一九０七六號）提起上訴，本院判決如左：
    主  文
上訴駁回。
    事  實
一、乙○○為厚成企業有限公司（下稱厚成公司）貨車司機，職司載運廢土進入場區
    之工作，謝振豐為拖車司機，常至厚成公司載運廢土外送他處，貳人係舊識。民
    國（下同）八十九年十月六日下午五時許，乙○○、謝振豐與厚成公司員工，在
    公司內飲酒作樂，同日晚上八時許，乙○○再邀謝振豐及同公司員工丁○○、丙○○至臺北縣板橋市○○路○段二九巷五九號「思鄉ＫＴＶ」茶藝館二樓二０六
    室，召女陪酒作樂，同年月七日凌晨時分，乙○○談及同年八、九月間，謝振豐
    曾將裝載完成之廢土整車再倒下等事，引起謝振豐不滿，拍桌起身回罵「你又不
    是老闆，管那麼多！」，乙○○立即掌摑謝振豐，貳人隨即扭打滾倒在地，乙○○客觀上應能預見持敲碎之酒瓶刺人右上臂內側，足切斷右腋動靜脈致大量出血
    休克致生死亡之結果，確信僅生普通傷害之結果，竟基於傷害之犯意，於勒住謝
    振豐脖子時，撿拾地上酒瓶，敲擊謝振豐之頭部，致謝振豐之頭『皮』在右耳上
    壹拾伍公分有『剝離性』切割傷捌Ｘ伍公分〔未有骨折〕，乙○○所持酒瓶因之
    破碎，乙○○並持破碎之酒瓶，刺擊謝振豐之四肢，致謝振豐『右上臂』上參分
    之壹處有開放性切割傷壹拾伍Ｘ伍Ｘ貳點伍公分，切斷臂動脈及肌肉〔肱骨無骨
    折〕，『左手前臂近腕部』有橫走半圓形之切割傷參點伍公分，『左手近大拇指
    』有呈三角形之切割傷貳點伍公分，『右大腿』下參分之壹有參道不連續切割傷
    ，自上而下，自外而內各長貳點伍公分〔表淺〕等傷害，經丁○○、丙○○將謝
    振豐送醫，謝振豐仍因受多處刺傷，切斷右腋動靜脈，大量出血休克，於同年月
    七日凌晨貳時許死亡。
二、案經謝振豐之妻張美玉訴由臺北縣警察局板橋分局報告臺灣板橋地方法院檢察署
    檢察官偵查起訴。
    理  由
壹、被告乙○○部分：
一、訊據上訴人即被告乙○○固坦承於右揭時、地與被害人謝振豐發生衝突，進而持
    酒瓶敲擊謝振豐之頭部，並於酒瓶破裂後，持破碎之酒瓶，刺擊謝振豐之四肢，
    惟辯稱：伊與被害人謝振豐並無利害關係亦無讎隙，伊僅有傷害被害人之意思並
    無殺害之意，當天案發之過程伊已不記得了，被害人是延誤送醫，才死亡的，伊
    當時因為喝茫茫，所以沒有把死者就近送醫，且當時伊也害怕，伊不知事情會變
    那樣，伊也知道自己喝酒誤事，希望能出去賺些錢來給被害人家屬補償等語。經
    查：
（一）右揭事實，業據被告乙○○於原審供稱：「我在廢士轉運站工作，被害人是拖
      車司機，之前有一天，被害人到轉運站來載廢土，但他（被害人）說沒地方倒
      ，所以又把廢土倒出來，那次我有罵他（被害人），那天在ＫＴＶ裡我有提起
      這件事，所以才起口角。」、「被害人先罵我說我不是老闆為何管那麼多，我
      就推被害人一下．．．，我也拿起酒瓶就打在一起了。」（原審卷(一)第七頁正
      、反面）「當天確實只有我與謝振豐發生打架，丙○○、丁○○他們兩人沒有
      與我一起打謝振豐。」（原審卷(一)第二十八頁）、「我八十九年十月六日下午
      八時那天跟謝振豐、丁○○、丙○○在思鄉ＫＴＶ茶藝館喝酒，到七日凌晨我
      有跟謝振豐發生口角而扭打，我不是要殺他，我跟他是好朋友，當時我喝酒很
      多。」、「我是推他（被害人）一下。」、「有（撿起地下酒瓶刺謝政豐）」
      、「（當時目的）我要傷他（被害人）而已。」、「我沒有要殺他（被害人）
      的意思，我只是跟他打架而已。」、「（追被害人到三樓）我也不知道，我不
      曉得我有罵他（被害人）。」、「應該有（踢被害人一腳）」、「本來歡歡喜
      喜去喝酒的，我真的沒有要傷害死者的意思。」、「死者是延誤送醫，才死亡
      的，我當時因為喝茫茫，所以沒有把死者就近送醫，且當時我也怕了。」、「
      我不知事情會變那樣，我也知道我自己喝酒誤事，希望我出去賺些錢來給被害
      人家屬補償。我現在家裡真的沒有錢。」、「我跟死者真的沒有讎隙。我想如
      果出去，我先去想辦法籌些錢給被害人家屬。」（原審卷(二)第十九頁至第二十
      三頁）等語綦詳。核與證人丁○○於偵查時證稱：「我們當時正在飲酒聊天，
      忽然乙○○和小謝（指被害人）不知為何原因兩人說話越來越大聲吵架起來，
      接著小謝就拍桌子站起來，乙○○也跟著站起來，並打了小謝壹巴掌，而後乙○○就動手勒住小謝，同時並從地上拿起壹個酒瓶．．．砸小謝的頭部．．．
      ，兩人並扭打在地上，酒瓶也破碎，但乙○○手上還剩一小截酒瓶，但仍一直
      刺小謝，．．．（見偵卷第十三頁反面），於原審時證稱：「我不知道乙○○
      與死者在吵什麼，他們（指乙○○與被害人）越吵越大聲，後來死者就拍了一
      下桌子，乙○○就揮手過去有打到死者的臉，他們（指乙○○與被害人）兩人
      就抱在一起扭打到地上打起來，後來乙○○有拿酒瓶去刺死者右手臂．．．」
      、「沒有拿（指乙○○追被害人至右址『三樓』時，手上未拿酒瓶）」、「是
      的（指被害人逃往右址『三樓』時，乙○○跟著追出去）〕，（追趕過程）乙○○並有繼續刺殺死者。」（原審卷(一)第四十七頁、第四十九頁），與證人丙○○於偵查時證稱：「八十九年十月六日二十時，乙○○打手機給我找我到思
      鄉ＫＴＶ喝酒，我便騎機車前往，而我到達時，乙○○和謝振豐已在該ＫＴＶ
      二０六室內喝酒，而我們喝到了約二十二時，丁○○才到場，而我們肆人一起
      喝酒到了十月七日凌晨一時左右，乙○○和謝振豐不知何故兩人忽然起口角，
      而謝振豐先用手敲擊圓桌站起來，而乙○○便站起來用右手打謝振豐的臉，兩
      人便倒在地上扭打，我和丁○○便過去勸架，但乙○○右手便拿起地上玻璃啤
      酒瓶，左手勒住謝振豐的脖子，用啤酒瓶朝他的頭部敲打，而啤酒瓶破碎剩下
      半截後，再朝謝振豐身上（實係四肢，容後述）多處敲打，．．．」（參見偵
      卷第十頁反面、第十一頁正面），原審時證稱：「剛開始時，兩人（指乙○○
      與被害人）是徒手扭打，後來我有看到乙○○有拿酒瓶敲死者（指被害人）．
      ．．後來者死者跑到三樓，被告（乙○○）也跟著追到三樓，我也跟著到三樓
      ，我有看到乙○○有踢死者一下，當時被告（乙○○）手上沒有酒瓶，我就趕
      快把死者抱起來送醫院。」（原審卷(一)第四十頁至第四十一頁）等情，互核相
      符，被害人謝振豐受有事實欄所示傷勢，因受多處刺傷，切斷右腋動靜脈，大
      量出血休克，於同年月七日凌晨貳時許死亡，業據公訴人督同法醫檢驗員到場
      相驗，率同法醫解剖被害人屍體鑑驗死因，製有勘驗筆錄、履勘筆錄、驗斷書
      、相驗屍體證明書、解剖筆錄，並法務部法醫研究所（八九）法醫所鑑字第一
      二三二號鑑定書（附相驗卷第二九頁、第三六頁、第四二頁、第四六頁、第五
      二頁至第六一頁），復有現場照片壹拾貳紙（附相驗卷第三七頁至第四一頁、
      偵卷第三八頁、第三九頁）、被害人亡故後相驗時之照片（附偵卷第四十頁至
      第四十六頁），暨扣案破碎之玻璃瓶等足佐。
（二）查證人丁○○偵查時證稱：「．．．而後乙○○就動手勒住小謝，同時並從地
      上拿起壹個酒瓶．．．砸小謝的頭部．．．，兩人並扭打在地上，酒瓶也破碎
      ，但乙○○手上還剩一小截酒瓶，但仍一直刺小謝，．．．」（參見偵卷第十
      三頁反面），與證人丙○○偵查時證稱：「．．．但乙○○右手便拿起地上玻
      璃啤酒瓶，左手勒住謝振豐的脖子，用啤酒瓶朝他的頭部敲打，而『啤酒瓶』
      『破碎』『剩下半截』後，再朝謝振豐身上多處敲打，．．．」（參見偵卷第
      十頁反面、第十一頁正面），互核相符，參酌被害人頭部所受傷害係『剝離性
      』切割傷，而『右上臂』等處為『開放性』切割傷等情（參見相驗卷第五十七
      頁），堪認被告（乙○○）原係持『完好』之空啤酒瓶毆擊被害人之『頭部』
      ，及至酒瓶『破碎』之『後』，始刺擊被害人之『四肢』，又被害人之胸部、
      頸部、耳、鼻、口等處均無外傷，腹部除舊手術痕（蘭尾切除）三公分於右下
      腹外，亦未見其它傷痕，此有法務部法醫研究所（八九）法醫所鑑字第一二三
      二號鑑定書足稽（參見相驗卷五七頁），起訴書謂被告乙○○「撿拾地上酒瓶
      『敲碎』『後』，猛刺謝振豐．．．．『胸部』」，應非實情。以被害人所受
      『開放性之切割傷』植於肆肢，顯見被告乙○○於行為之際，意在傷害被害人
      謝振豐，不在取謝振豐性命，若否，曷以被害人所受『開放性之切割傷』均在
      肆肢？又被害人掙脫逃往右址三樓之際，被告乙○○固追逐其後，惟其時被告
      乙○○手無寸鐵，復未執酒瓶，尤未執何項器物續行追擊被害人，業據證人丁○○、丙○○證述如前，佐以公訴人赴現場履勘筆錄圖示右址二樓多處血跡，
      另載：「三樓沿著樓梯上來均有血跡，直到三樓轉彎處，『牆上』亦沾有血跡
      ，可以證明死者由二樓跑到三樓之情形。」（參見相驗卷第四二頁），堪認被
      告乙○○與被害人主要之衝突地點在右址『二樓』，考被告乙○○於被害人逃
      往三樓之過程中，未再刺擊被害人，益見被告乙○○意在傷害被害人爾。至被
      告乙○○於右址三樓，踢被害人一腳一節，固據證人丙○○證述如前，細索之
      ，苟被告乙○○意在取被害人性命，於被害人謝振豐受傷之際，續持器物刺擊
      ，豈不順遂？凡此情節，不能認被告乙○○具殺人之犯意。末者，被告乙○○
      雖因事實欄所示被害人「拍桌起身回罵『你又不是老闆，管那麼多！』」等事
      而與被害人生爭執，但被告乙○○與被害人原係舊識，並相約往右址飲酒作樂
      ，實難懸揣被告乙○○究如何但聞此語即生殺機，被告乙○○辯稱未具殺人故
      意，自可採信。
（三）按「刑法第十三條第二項之故意，與第十四條第二項之過失，均以行為人對於
      構成犯罪之事實，預見其發生為要件，惟一則發生並不違背其本意，一則確信
      其不發生，二者均以有構成犯罪事實之發生為前提，然後方能本此事實以判斷
      行為人究為故意抑為過失。」，最高法院四十五年度台上字第八五二號判例著
      有明文。查被害人所受『致命傷』在「『右上臂』上參分之壹處有開放性切割
      傷壹拾伍Ｘ伍Ｘ貳點伍公分，切斷臂動脈及肌肉（肱骨無骨折），並因之大量
      出血休克死亡。」，此有前引法務部法醫研究所（八九）法醫所鑑字第一二三
      二號鑑定書足稽，以被告乙○○於所持『酒瓶』『破碎後』，係執之刺擊被害
      人之『肆肢』，應認其本意非在取被害人性命，業見前述，非該當於故意殺人
      罪之構成要件。惟被告乙○○於行為之際，執碎裂之酒瓶刺擊被害人右上臂內
      側，足切斷右腋動靜脈致大量出血休克死亡，客觀上雖謂無預見，仍應對傷害
      行為引致被害人死亡之加重結果負其罪責。
（四）關於被告乙○○抗辯其於行為之際『酒醉』一節。查被告乙○○原持完整之酒
      瓶毆擊被害人頭部，及至酒瓶『破碎後』，執之刺擊被害人之『肆肢』，業見
      前述，其既能辨別所持兇器之變化及被害人肢體部位，嗣因被害人逃往三樓，
      被告尚能追登三樓並踢被害人，顯見其於行為之際意識清醒與常人無異，無論
      是否飲酒，均不影響其責任能力。綜上本件事證明確，被告乙○○之右開犯行
      ，堪予認定。
二、核被告乙○○所為，係犯刑法第二百七十七條第二項前段之傷害人之身體因而致
    人於死罪。被告乙○○基於普通傷害之犯意持碎酒瓶刺傷被害人謝振豐之行為，
    足以引起死亡之結果在通常觀念上，應可預見，則被告乙○○對於被害人謝振豐
    因而死亡即應負責，而被害人謝振豐因受傷害而致「『右上臂』上參分之壹處有
    開放性切割傷壹拾伍Ｘ伍Ｘ貳點伍公分，切斷臂動脈及肌肉（肱骨無骨折），並
    因之大量出血休克死亡。」，此有前引法務部法醫研究所（八九）法醫所鑑字第
    一二三二號鑑定書足稽，此死亡之結果與被告之傷害行為復有因果關係。是起訴
    書認被告所為，係犯同法第二百七十一條第一項之殺人罪，尚有未洽，起訴法條
    應予變更。
三、原審以被告罪證明確，適用刑法第二百七十七條第二項前段，併審酌被告犯罪之
    動機、目的、手段、對被害人及其家屬所致之損害及犯罪後遲遲不與被害人家屬
    達成和解，暨其犯罪後態度等一切情狀，量處有期徒刑拾年，其認識用法，均無
    不合。檢察官循告訴人之聲請，上訴意旨以：被告乙○○以撿拾之酒瓶，敲擊謝
    振豐頭部致酒瓶碎裂後，又連續刺擊謝振豐上半身，並於丁○○、丙○○勸架時
    ，仍不予罷手，繼續刺擊謝振豐，謝振豐逃往三樓時仍緊追在後，直至謝振豐倒
    下，被告顯涉有殺人犯意，原審量刑顯屬過輕等語指摘原判決不當。惟查被害人
    頭部所受傷害係『剝離性』切割傷，而『右上臂』等處為『開放性』切割傷等情
    （相驗卷第五十七頁），堪認被告（乙○○）原係持『完好』之空啤酒瓶毆擊被
    害人之『頭部』，及至酒瓶『破碎』之『後』，始刺擊被害人之『四肢』，又被
    害人之胸部、頸部、耳、鼻、口等處均無外傷，腹部除舊手術痕（蘭尾切除）三
    公分於右下腹外，亦未見其它傷痕，此有法務部法醫研究所（八九）法醫所鑑字
    第一二三二號鑑定書足稽（相驗卷五七頁），以被害人所受『開放性之切割傷』
    植於肆肢，顯見被告乙○○於行為之際，意在傷害被害人謝振豐，不在取謝振豐
    性命，此可以被害人所受『開放性之切割傷』均在肆肢堪以確認。且證人丁○○
    於本院中證稱：「（你將謝振豐抬下樓時，謝振豐是否還活著？）還活著，他身
    體有在動，有痛苦的呻吟，也有說很痛，當時他也喝醉了。」，證人丙○○於本
    院證稱：「．．．當時在送醫過程中他還有呻吟，我們先送小診所，但小診所拒
    收，因為傷口太大了，在從小診所送到亞東時，我們還有聽到謝振豐的呻吟．．
    ．」（本院九十年七月二十日訊問筆錄）等情觀之，被害人確實僅係受有傷害，
    而在輾轉送醫時，失去治療之先機，因而大量出血休克死亡，並非當場斃命。又
    被害人掙脫逃往右址三樓之際，被告乙○○固追逐其後，惟其時被告乙○○手無
    寸鐵，復未執酒瓶，尤未執何項器物續行追擊被害人，佐以公訴人赴現場履勘筆
    錄圖示右址二樓多處血跡，另載：「三樓沿著樓梯上來均有血跡，直到三樓轉彎
    處，『牆上』亦沾有血跡，可以證明死者由二樓跑到三樓之情形。」（相驗卷第
    四二頁），堪認被告乙○○與被害人主要之衝突地點在右址『二樓』，考被告乙○○於被害人逃往三樓之過程中，未再刺擊被害人，益見被告乙○○意在傷害被
    害人，是檢察官之上訴，為無理由，而被告上訴意旨以量刑過重指摘原判決不當
    ，亦無理由，均應予以駁回。
貳、被告戊○○部份：
一、公訴意旨略以：被告戊○○係思鄉ＫＴＶ之服務生，於事實欄所示時、地，見該
    處發生刑案，為免警方查察，竟將謝振豐遭撕裂之上衣、凶器酒瓶及二０六室血
    跡擦拭乾淨，湮滅關於他人刑事被告案件之證據後，拉下鐵門自行離去，因認被
    告戊○○涉刑法第一百六十五條湮滅刑事證據罪嫌等語。
二、按犯罪事實應依證據認定之，無證據不得推定其犯罪事實；不能證明被告犯罪者
    ，應諭知無罪之判決，刑事訴訟法第一百五十四條、第三百零一條第一項分別定
    有明文。又事實之認定，應憑證據，如不能發現相當證據，或證據不足以證明，
    自不能以推測或擬制之方法，以為裁判基礎；認定不利於被告之事實，該依積極
    證據，苟積極證據不足為不利於被告事實之認定時，即應為有利於被告之認定，
    更不必有何有利之證據，最高法院亦分別著有四十年台上字第八六號、三十年上
    字第八一六號判例足資參照。
三、訊據被告戊○○矢口否認犯罪，辯稱：伊並沒有湮滅證據，因伊是該店之服務員
    ，隔天還要營業，而清理是伊的工作，故伊才清理現場，且牆上之血跡伊也未擦
    掉，伊並未湮滅證據等語。公訴人認被告戊○○涉湮滅刑事證據罪，無非以公訴
    人於八十九年十月七日履勘思鄉ＫＴＶ茶藝館時，在室外垃圾堆起獲謝振豐遭撕
    裂之上衣（見偵查卷照片第四、五幀），上開二０六室幾已無血跡（見偵查卷照
    片第六幀、相驗卷照片第一、二幀）等為論據。
四、經查：公訴人曾於八十九年十月七日至現場履勘，製有履勘筆錄（附相驗卷第四
    二頁），上繪現場「二樓平面圖」，並以『點』標示「血跡」，註記「平面圖『
    點』處即為血跡，另載「三樓沿著樓梯上來均有血跡，直到三樓轉彎處，『牆上
    』亦沾有血跡，可以證明死者由二樓跑到三樓之情形。」（參見相驗卷第四二頁
    ），相驗卷第三七頁至第四一頁、偵卷第三六頁、第三八頁、第三九頁所附現場
    照片，亦均遺有明顯之血跡，此有上開照片足佐，起訴謂「幾已無血跡」、「血
    跡擦拭乾淨」，即與卷內事證未合；被告戊○○係思鄉ＫＴＶ之服務生，兼理現
    場清潔工作，業據證人即思鄉ＫＴＶ之老闆葉柏衛到庭證稱：「他（被告戊○○
    ）是少爺，職務就是打掃裡面及收拾清理桌面，清潔工作都是歸戊○○的工作，
    ．．．」等語（原審卷(二)第八十四頁），是被告以身為服務生意在整理現場供次
    日營業，應有可採。又案發之際，經警扣得「兇器」酒瓶，該酒瓶係自瓶腰部裂
    為貳節，有該酒瓶扣案暨其影像照片（附偵卷第四九頁），而員警於「現場垃圾
    袋起獲之物品」，所見僅空鋁罐兩枚、塑膠水壺、礦泉水空瓶及扣案「兇器玻璃
    瓶」『外』之「未見瓶狀」之碎玻璃片等物，此有偵卷第三四頁附照片足佐，被
    告戊○○辯稱「我只是掃裡面的玻璃，因為怕客人受傷。」等語，自可採信。又
    上引「現場垃圾袋起獲之物品」之照片顯示起獲之地點，即係思鄉ＫＴＶ『內』
    ，係併其餘垃圾同置屋內，有上開照片足參，尤以偵卷第三五頁上幀照片斟之益
    明，稽被告之用意，應在清理上開『垃圾』後，依正常之流程以待垃圾車清運，
    凡此情節，不足生被告戊○○確有湮滅刑事證據之確信。此外，復查無其他積極
    確切之事證，足認被告戊○○涉公訴人起訴之犯嫌，揆諸前揭規定，原審以不能
    證明其此部分犯罪，為被告無罪之諭知，經核並無不合，檢察官上訴意旨以：被
    告戊○○雖為現場服務生，清理現場為其職責，惟既已發生刑案，其應通知警方
    處理，被告為使其工作之特種場所脫免關係，才為清理之行為，實係湮滅刑事證
    據，原審輕信被告所辯，實與經驗法則不符等語指摘原判決不當。惟查刑法第一
    百六十五條所規定之湮滅刑事證據罪，行為人主觀上必須具備妨害刑事證據之故
    意，而為本罪之行為力，而客觀上行為之手段會失卻或減弱原證據或改變真實證
    據之證據方向，方構成本罪。而公訴人曾於八十九年十月七日至現場履勘，製有
    履勘筆錄（附相驗卷第四二頁），上繪現場「二樓平面圖」，並以『點』標示「
    血跡」，註記「平面圖『點』處即為血跡，另載「三樓沿著樓梯上來均有血跡，
    直到三樓轉彎處，『牆上』亦沾有血跡，可以證明死者由二樓跑到三樓之情形。
    」（參見相驗卷第四二頁），相驗卷第三七頁至第四一頁、偵卷第三六頁、第三
    八頁、第三九頁所附現場照片，亦均遺有明顯之血跡，此有上開照片足佐，足見
    被告戊○○其主觀上並無湮滅證據之故意，而客觀上其行為並未使證據失卻證明
    力亦未改變真實證據之證據方向，從而被告戊○○之行為不構成刑法第一百六十
    五條所規定之湮滅刑事證據罪，縱上所述，檢察官之上訴，為無理由，應予駁回
    。
據上論斷，均應依刑事訴訟法第三百六十八條，判決如主文。
本案經檢察官呂光華到庭執行職務。
中      華      民      國       九十       年     八     月    十五    日
                                  臺灣高等法院刑事第二十五庭
                                      審判長法  官  許  國  宏
                                            法  官  林  勤  純
                                            法  官  洪  光  燦
右正本證明與原本無異。
乙○○如不服本判決應於收受送達後十日內向本院提出上訴書狀，其未敘述上訴之理
由者並得於提起上訴後十日內向本院補提理由書（均須按他造當事人之人數附繕本）
。
戊○○不得上訴。
                                            書記官  陳  玉  嬋
中      華      民      國       九十       年     八     月    十六    日


司法院資訊處製作；財團法人民間司法改革基金會備份。
